臺灣高等法院民事判決
110年度家上字第91號
上  訴  人  林良軍
            林靜怡
            林錦銘
            林月英
            陳惠婷
            陳思婷
            陳心怡
被 上訴 人  林秀章
訴訟代理人  魏釷沛律師

上列當事人間請求分割遺產事件，上訴人對於中華民國110年2月
4日臺灣新竹地方法院109年度家繼訴字第40號第一審判決提起上
訴，本院於110年11月17日言詞辯論終結，判決如下：
    主  文
原判決廢棄。
兩造被繼承人林黃景妹所遺如附表一所示之遺產，分割如附表一
「本院分割方法欄」所示。
第一、二審訴訟費用，由兩造按附表二所示之應繼分比例負擔。
    事實及理由
壹、程序部分：　　　　
一、按繼承人有數人時，在分割遺產前，各繼承人對於遺產全部
    為公同共有，民法第1151條定有明文。又請求分割公同共有
    物之訴，為固有必要共同訴訟，其訴訟標的對於共同訴訟之
    各人必須合一確定。是由繼承人中之一人或數人共同起訴分
    割遺產者，應以其他繼承人全體為被告，其當事人適格始無
    欠缺。又按訴訟標的對於共同訴訟之各人必須合一確定者，
    共同訴訟人中一人之行為有利益於共同訴訟人者，其效力及
    於全體，民事訴訟法第56條第1項第1款定有明文。查本件被
    上訴人基於林黃景妹之繼承人地位，依民法第1164條規定，
    提起本件分割遺產訴訟。原審予以裁判分割後，雖僅上訴人
    林良軍、林靜怡不服，提起上訴；然依民事訴訟法第56條第
    1項第1款規定，本件訴訟標的對於繼承人需合一確定，故林
    良軍、林靜怡上訴效力，及於同造之林錦銘、林月英、陳惠
    婷、陳思婷、陳心怡，合先敘明。
二、林靜怡、林錦銘、林月英、陳惠婷、陳思婷、陳心怡均未於
    言詞辯論期日到場，核皆無民事訴訟法第386條所列各款情
    形，爰依被上訴人之聲請，准由其一造辯論而為判決。
貳、實體部分：
一、被上訴人主張：被繼承人林黃景妹於民國107年4月13日死亡
    ，兩造均為其繼承人，應繼分如附表二所示。林黃景妹死亡
    時，遺有如附表一所示之不動產及存款；另林黃景妹於104
    年1月13日將其合作金庫商業銀行定期存款解除，匯款新臺
    幣(下同)55萬6715元至林良軍台北富邦商業銀行中壢分行帳
    戶（帳號：000000000000，下稱台北富邦中壢分行帳戶），
    亦屬林黃景妹之遺產。又兩造就林黃景妹之遺產，並無不分
    割之協議，亦無其他不得分割之原因，則扣除伊為全體繼承
    人代墊林黃景妹之喪葬費用14萬4924元後，應予分割等情。
    爰依民法第1164條規定，求為判決准按兩造應繼分比例分割
    遺產之判決（原審判決如原判決附表一「本院所定分割方法
    欄」所示。上訴人不服，提起上訴）。並於本院答辯聲明：
    上訴駁回。
二、上訴人則以：㈠林良軍、林靜怡部分：林黃景妹生前因財務
    規劃，贈與林良軍55萬6715元，而匯入林良軍台北富邦中壢
    分行帳戶內，已為林良軍個人所有，並非林黃景妹之遺產；
    惟林黃景妹關西鎮農會錦山分部帳戶（帳號：000000000000
    00，下稱關西農會帳戶）之存摺、印鑑，均在被上訴人及林
    月英手中，被上訴人竟於106年6月28日、106年12月7日，擅
    自於林黃景妹關西農會帳戶提領各2萬5000元、20萬元，共
    計22萬5000元，均為林黃景妹之遺產，應列入遺產分割；又
    林良軍先前墊付林黃景妹喪葬費用25萬元、醫療費用15萬元
    ，亦應自遺產中先行扣還等語，資為抗辯；㈡林錦銘、林月
    英、陳惠婷、陳思婷、陳心怡則均未於本院審理時到場，亦
    皆未提出書狀。並於本院上訴聲明：㈠原判決廢棄。㈡林黃景
    妹所遺如附表一及另加計上開22萬5000元之遺產，應按附表
    二所示之應繼分比例分割。
三、查，㈠林黃景妹於107年4月13日死亡，兩造為全體繼承人，
    應繼分各如附表二所示；㈡林黃景妹於104年1月13日解除其
    合作金庫銀行定期存款，匯款55萬6715元至林良軍台北富邦
    中壢分行帳戶；㈢林黃景妹死亡後，遺有如附表一之不動產
    及存款；㈢林良軍先前墊付林黃景妹喪葬費用25萬元、醫療
    費用15萬元，被上訴人亦代墊林黃景妹之喪葬費用14萬4924
    元等情，有卷附林黃景妹繼承系統表、林黃景妹及兩造戶籍
    謄本、財政部北區國稅局遺產稅免稅證明書、新竹縣政府稅
    務局房屋稅籍證明書、國泰世華商業銀行(下稱國泰世華)信
    託部林黃景妹信託專戶財產目錄、林黃景妹關西郵局帳戶客
    戶歷史交易清單、關西農會帳戶存款歷史交易明細查詢、國
    泰世華帳戶存款餘額證明書、台北富邦中壢分行各類存款歷
    史對帳單及永豐銀行三興分行匯款喪葬費用、醫藥費用收執
    等件為證(見原審卷第10-33頁、第89-90頁、原審卷證物卷
    第67頁)，並為兩造所不爭執(見本院卷第191頁)，堪信為真
    。
四、本件應審究者為㈠本件遺產範圍為何？㈡遺產分割方法，以何
    為當？茲分別論述如下：
　㈠本件遺產範圍為何？　
　⒈按主張法律關係存在之當事人，須就該法律關係發生所須具
    備之特別要件，負舉證之責任。而此特別要件之具備，苟能
    證明間接事實並據此推認要件事實雖無不可，並不以直接證
    明者為限，惟此經證明之間接事實與要件事實間，須依經驗
    法則足以推認其因果關係存在者，始克當之。倘負舉證責任
    之一方所證明之間接事實，尚不足以推認要件事實，縱不負
    舉證責任之一方就其主張之事實不能證明或陳述不明、或其
    舉證猶有疵累，仍難認負舉證責任之一方已盡其舉證責任，
    自不得為其有利之認定（最高法院91年度台上字第1613號判
    決要旨參照）。　　
  ⒉經查：
　　⑴、林黃景妹死亡後，遺有如附表一之不動產與存款等情，
        為兩造所不爭執。堪信附表一之不動產及存款，均為林
        黃景妹之遺產。
　　⑵、其次，林黃景妹生前於104年1月13日匯款55萬6715元至
        林良軍台北富邦中壢分行帳戶等情，有卷附台北富邦中
        壢分行各類存款歷史對帳單可稽(見原審證物卷第67頁)
        ，並為兩造所不爭執。被上訴人雖主張林黃景妹罹患中
        度失智症，無法自行理財，係林良軍利用保管林黃景妹
        存摺、提款卡及印鑑之機會，擅自轉匯該55萬6715元至
        其台北富邦中壢分行帳戶，該等款項應屬林黃景妹之遺
        產云云。然林黃景妹於105年4月11日跌倒後，經家屬陪
        同進行心理衡鑑結果，認知功能已退化，對於複雜事物
        需要部分協助，但較簡單日常生活功能仍可勝任等情，
        有卷附新竹國泰綜合醫院心理衡鑑報告可參（見原審卷
        第135-136頁）。可見林黃景妹係於105年4月11日跌倒
        後，認知功能方退化至勝任較簡單日常生活功能，無法
        證明林黃景妹於104年1月13日匯款時，已無法管理自身
        金錢事務。此外，被上訴人復未提出其他積極證據證明
        林黃景妹於107年4月13日死亡前3年所為之匯款，係林
        良軍擅自轉匯，而不法取得。堪認林黃景妹生前轉匯55
        萬6715元至林良軍台北富邦中壢分行帳戶，應係林黃景
        妹生前出於個人意志處分其財產，已屬林良軍所有，並
        非林黃景妹之遺產。
　　⑶、再者，被上訴人於106年6月28日自林黃景妹關西農會帳
        戶提領現金2萬5000元，106年12月7日提領現金20萬元
        ，共計22萬5000元等情，有卷附存款歷史交易明細查詢
        可稽（見原審證物卷第33頁），並為林月英及被上訴人
        所不爭執（見本院卷第224頁）。林良軍雖抗辯林黃景
        妹死亡前，該帳戶存摺、印鑑均在被上訴人及林月英手
        中，被上訴人擅自提領上開22萬5000元，亦屬林黃景妹
        之遺產云云。然被上訴人自關西農會帳戶提領上開20萬
        元，係用於購買神像、神桌、祖宗牌位、燈、香爐、茶
        座等神器，並曾通知林良軍到被上訴人住處拜拜，亦告
        知林良軍該筆支出；另被上訴人自關西農會帳戶提領上
        開2萬5000元，則係更換家中鐵捲門，且已通知林良軍
        ，並經林良軍告知由農會領錢支用即可等情，業據被上
        訴人於本院陳述稽詳，並提出LINE對話紀錄為證（見本
        院卷第224-225頁、第229-233頁）。觀諸被上訴人提出
        之LINE對話內容所示，被上訴人確已清楚告知上訴人「
        上次安神位我已經領了20萬使用，現在剩下30萬，還有
        更換鐵門25000」，經林良軍表示「了解」等語，且該
        等對話內容復為林良軍所不爭執(見本院卷第231頁、第
        225頁)。可見被上訴人係因購置神桌、神器等及更換鐵
        捲門，而分別自林黃景妹關西農會帳戶提領共計22萬50
        00元，並非擅自提領林黃景妹之存款。故被上訴人於10
        6年6月28日、106年12月7日自林黃景妹關西農會帳戶提
        領共計22萬5000元，亦難認屬林黃景妹之遺產。
　　⑷、準此，附表一之不動產及存款，均為林黃景妹之遺產；
        至於林黃景妹生前於104年1月13日匯款至林良軍台北富
        邦中壢分行之55萬6715元，及被上訴人於106年6月28日
        、106年12月7日自林黃景妹關西農會帳戶提領共計22萬
        5000元，均非屬林黃景妹之遺產。　　　　　　
　　㈡遺產分割方法，以何為當？
　　⒈按繼承人有數人時，在分割遺產前，各繼承人對於遺產全
      部為公同共有，民法第1151條定有明文。次按公同共有物
      之分割，除法律另有規定外，準用關於共有物分割之規定
      ，為民法第830條第2項所明定。準此，公同共有遺產之分
      割，於共有人不能協議決定分割方法時，依民法第830條
      第2項準用同法第824條第2項、第3項為分配。又民法第11
      64條所定之遺產分割，其目的在於遺產公同共有關係全部
      之廢止，而非個別財產公同共有關係之消滅。所謂應繼分
      係各繼承人對於遺產之一切權利義務，所得繼承之比例，
      並非對於個別遺產之權利比例，因此分割遺產並非按照應
      繼分比例逐筆分配，而應整體考量定適當之分割方法，法
      院選擇遺產分割之方法，應具體斟酌公平原則、各繼承人
      之利害關係、遺產之性質及價格、利用價值、經濟效用、
      經濟原則及使用現狀、各繼承人之意願等相關因素，以為
      妥適之判決，不受繼承人所主張分割方法之拘束。　　
    ⒉次按遺產管理、分割及執行遺囑之費用，由遺產中支付之
      ，民法第1150條定有明文。所謂遺產管理之費用，具有共
      益之性質，凡為遺產保存上所必要不可欠缺之一切費用，
      如事實上之保管費用、繳納稅捐等均屬之，至於被繼承人
      之喪葬費用，實際為埋葬該死亡者有所支出，且依一般倫
      理價值觀念認屬必要者，性質上亦應認係繼承費用，並由
      遺產支付之（最高法院109年度台上字第89號民事判決意
      旨參照）。又被繼承人之醫療費用性質上屬於其生前債務
      ，屬被繼承人所遺債務，即為遺產之一部分。再繼承人就
      遺產享有債權，為方便遺產分割實行，及期共同繼承人間
      之公平，於遺產分割時，先由被繼承人之遺產，扣除繼承
      人所享有之債權數額後，再分割遺產。 
    ⒊經查，林黃景妹之繼承人為兩造，應繼分比例如附表二所
      示；林黃景妹死亡時，遺有如附表一所示之遺產；而林良
      軍前曾墊付林黃景妹之喪葬費用25萬元、醫療費用15萬元
      ，被上訴人亦代墊林黃景妹之喪葬費用14萬4924元等情，
      為兩造所不爭執，業已認定如前，兩造並同意上開代墊款
      項均由附表一編號2林黃景妹國泰世華信託專戶之信託利
      益中扣還（見本院卷第286頁）。是本院審酌林黃景妹所
      留之遺產，其中附表一編號1部分為不動產，應按附表二
      應繼分比例分配；而附表一編號2至7部分，均為金錢；則
      以附表一編號2林黃景妹國泰世華信託專戶之信託利益中
      扣還林良軍墊付林黃景妹之喪葬費用25萬元、醫療費用15
      萬元，及被上訴人代墊林黃景妹之喪葬費用14萬4924元後
      ，餘款按附表二應繼分比例分配予兩造為當。
  五、從而，被上訴人依民法第1164條規定，訴請分割林黃景妹
      之遺產，為有理由，應予准許。爰由本院將林黃景妹所遺
      如附表一所示之遺產，分割如附表一「本院分割方法欄」
      所示。原審所為之分割方法既與本院不同，原判決即屬無
      可維持，應認上訴為有理由，爰廢棄原判決，並改判如主
      文第2項所示。又裁判分割遺產之形成訴訟，法院決定遺
      產分割之方法時，應斟酌何種分割方法較能增進共有物之
      經濟效益，並兼顧兩造之利益，以決定適當之分割方法，
      不受起訴聲明之拘束，亦不因何造起訴而有不同，則依民
      事訴訟法第80條之1、第85條第1項後段規定，由全體繼承
      人依應繼分比例分擔訴訟費用，始為公平，爰諭知如主文
      第3項所示。
  六、本件事證已臻明確，兩造其餘之攻擊或防禦方法及所用之
      證據，經本院斟酌後，認為均不足以影響本判決之結果，
      爰不逐一論列，併此敘明。
  七、據上論結，本件上訴為有理由。爰判決如主文。
中　　華　　民　　國　　110 　年　　11　　月　　30　　日
                  家事法庭
  　                    審判長法  官  楊絮雲   
                              法  官  張宇葭
                              法  官  郭顏毓
正本係照原本作成。
不得上訴。
中　　華　　民　　國　　110 　年　　11　　月　　30　　日

    　　　　　　　　　　　　　書記官  馬佳瑩


附表一：遺產範圍及分割方法　　　　　　　　　　 
編號 遺產明細 價額(新臺幣)   本院分割方法 1 新竹縣○○鎮○○里00鄰○○○000號房屋（未登記） 9萬2600元 按附表二所示應繼分比例分配 2 國泰世華銀行信託專戶之信託利益（契約編號：000000000000) 347萬8482元 以編號2「國泰世華銀行信託專戶之信託利益」先扣還林良軍墊付林黃景妹之喪葬費用25萬元、醫療費用15萬元，及被上訴人代墊林黃景妹之喪葬費用14萬4924元後；餘款再由兩造按附表二應繼分比例分配。   3 關西郵局帳戶(帳號：00000000000000)存款 11萬5759元  4 關西農會帳戶(帳號：00000000000000）存款 2萬4065元  5 國泰世華銀行帳戶(帳號：000000000000）存款 70元  6 國泰世華銀行帳戶(帳號：000000000000）存款 269元  

附表二 ：應繼分比例
林秀章 1/5 林錦銘 1/5 林月英 1/5 林良軍 1/10 林靜怡 1/10 陳惠婷 1/15 陳心怡 1/15 陳思婷 1/15